---
title: "Lista 7 [AD-UFPE-2019]"
author: "Antonio Fernandes"
date: "28 de maio de 2019"
output: pdf_document
---
\renewcommand{\contentsname}{Conteúdo}
  
\tableofcontents  

```{r setup, include=FALSE}
knitr::opts_chunk$set(echo = TRUE)
```

# Apresentação

Este documento apresenta as respostas da lista de exercícios 7 da disciplina de Análise de dados.

O link está disponível no GitHub: https://github.com/alvesat/AD_7

A lista envolve a execução de diversos modelos de regressão linear envolvendo um banco de dados específicos.

## Questão 1

O primeiro passo para responder a questão é abrir o banco de dados contendo as informações necessárias. É importante verificar que os dados estão no formato *.dta*, que é o formato relacionado ao *software* Stata. Devido a isso, teremos que abrir o pacote `haven` e executar o comando para abrir o banco.

```{r, results='hide', message=FALSE, warning=FALSE}
library(haven)
```

```{r}
fair <- read_dta("~/Dados/Listas/AD_7/DATA_L7/fair.dta") 
```

### a) Análise descritiva de todas as variáveis da base de dados

Vamos verificar o nome das variáveis presentes no banco

```{r}

names(fair)

```

Podemos observar que o banco apresenta 9 variáveis:  *Year, Vote, Party, Person, Duration, War, Growth, Inflation* e *Good news*.

Um outro passo envolvendo o processo de descrição das variáveis é identificar a estrutura de cada variável:

```{r}

str(fair)

```

É possível identificar que todas as variáveis presentes no banco são númericas e que o banco possui 32 observações. Agora vamos fazer uma análise descritiva de cada variável:

#### Year

A variável ano apresenta os anos de cada observação. Por meio do comando  `fivenum`, podemos obter um sumário da variável (valor minímo, 1º quartil, mediana, 3º quartil e valor máximo). No caso dessa variável, o importante é verificarmos o valor inicial e final. 

```{r}

fivenum(fair$YEAR)

```

Em relação a variável Year, percebemos que a primeira observação é em 1880 e a última é em 2004. 

#### Vote

```{r}

fivenum(fair$VOTE)

```

Em relação a variável vote, ela representa a porcentagem de votos recebidas pelo partido do incumbente. Observando os valores obtidos do comando fivenum, o valor mínimo da variável foi de 36.12, o 1º quartil é de 49.27, a mediana é de 52.03, o 3º quartil é de 56.38 e o valor máximo é de 62.46. Podemos analisar a variável vote por meio de um histograma:

```{r}

hist(fair$VOTE)

```

Com o histograma, verificamos que os valores estão mais concentrados entre 45 e 55, ou seja, no centro da distribuição.

#### Party

A variável party é dicotômica, apresentando como valores -1 e 1. 

```{r}

ftable(fair$PARTY)

```

Com o comando `ftable`, podemos fazer uma tabela de frequência da variável party e identificar que das 32 observações do banco, 18 são do valor -1 e 14 são do valor 1.

#### Person

A variável person também é dicotômica, apresentando como valores 1 e 0.

```{r}

ftable(fair$PERSON)

```

O resultado mostra que 13 observações apresentam o valor 0 e 19 observações apresentam o valor 1.

#### Duration

A variável duration apresenta os valores de 2 a 0. Com o comando `fivenum` é possível obter uma análise descritiva da varivel:

```{r}

fivenum(fair$DURATION)

```
O valor mínimo e do primeiro quartil é 0, a mediana é 1, o 3º quartil é 1.25 e o valor máximo da distribuiço é 2.


```{r}

hist(fair$DURATION)

```
Pelo histograma, vemos que a maior parte das observções são 0 e 1 (25)

#### War

A variável war é uma variável dicotômica que é melhor observada por meio do comando `ftable`:

```{r}

ftable(fair$WAR)

```
é possível verificar que 29 casos possuem valor 0 e 3 casos apresentam valor 1

#### Growth

A variável growth contém informações acerca da variação de crescimento do PIB por ano:

```{r}

fivenum(fair$GROWTH)
mean(fair$GROWTH)
```
A descrição por meio do comando `fivenum` mostra que o valor minimo da distribuição foi uma contração de 14.56 no PIB, enquanto que o 1º quartil apresenta um valor de -1.92, a mediana é de 2.24, o 3º quartil é 4.1 e o valor máximo da distrbuição é de 11.68. Por meio de um histograma é possível uma melhor visualização da distribuição. A média de variação dO crescimento no período foi de 0.628

```{r}

hist(fair$GROWTH)

```
Com o histograma, percebemos que boa parte da distribuição está localizada no centro, com casos entre -5 e 5. Com um box plot, podemos identificar a presença ou não de outliers na distribuição.

```{r}

boxplot(fair$GROWTH)

```
Por meio do Boxplot, podemos verificar que existem dois valores que são outliers: -14.55 e -11.46. Ambos resultados de crises econômicas (1920 e 1929)

#### Inflation

Vamos verificar a descrição da variável inflation:

```{r}

fivenum(fair$INFLATION)
mean(fair$INFLATION)
```
O valor mínimo da distribuição é 0, o 1º quartil é 1.35, a mediana é de 2.16, o 3º quartil é de 3.38 e o valor máximo é de 7.93. A média no período foi uma inflação de 2.65.

```{r}
boxplot(fair$INFLATION)
```
O boxplot da variável mostram 3 outliers: 7.92 (em 1980), 7.58 (em 1976) e 7.16 (em 1932)

#### Goodnews

Abaixo vemos os cinco valores da variável goodnews, que representa a quantidade de boas notícias no campo da econonomia (no ano observado)

```{r}

fivenum(fair$GOODNEWS)
mean(fair$GOODNEWS)
```

O valor mínimo da variável é 0, o 1º quartil é 3.5, a mediana é 5, o 3º quartil é 7.5 e o valor máximo é 10. A média é de 5.28.

```{r}

hist(fair$GOODNEWS)
```
O histograma mostra que a distribuição dos valores é bem balanceada.

### b) Modelo de regressão 

Para executar o modelo, com a variável Vote como VD e Growth como VI, vamos utilizar o seguinte comando:

```{r}

Linear <- lm(VOTE ~ GROWTH, data = fair)
summary(Linear)
```
### Resultado da regressão

Como é possível observar no resultado, a variação de uma unidade na VI (Growth) leva a um aumento de 0.65 na VD (Votes). Nesse caso, o modelo de regressão utilizado é bivariado, dado a presença de apenas duas variáveis no modelo. 

Em relação aos resíduos do modelo, o valor mínimo é de -8.25, o 1º quartil é de -3.33, a mediana é de -0.423, o 3º quartil é de 3.14 e o valor máximo é de 9.72.

Quando a VI assume o valor de 0, espera-se que o valor da VD seja de 51.86 (Valor do intercepto). Já em relação a VI, além do valor do coeficiente, o erro padrão foi de 0.16 e o teste-f que testa a hipótese nula de que não há relação entre as variáveis apresentou um p-valor menor que 0.001. Ou seja, rejeita-se a hipótese nula de que não há relação entre as variáveis.

### Capacidade explicativa do modelo

No que se refere a capacidade explicativa do modelo, o R² ajustado foi de 0.33, significando que o modelo consegue explicar 33% da variância da variável dependente. O erro padrão do resíduo foi de 4.955. 

### Ajuste do modelo

Já no tocante ao ajuste, podemos analisar alguns gráficos e verificar a adequabilidade do modelo:

```{r, results='hide', message=FALSE, warning=FALSE}

library(ggplot2)
```

O gráfico abaixo apresenta o tamanho do resíduo por meio do tamanho do ponto e cor (quanto mais vermelho maior e quanto mais verde menor o resíduo). O tamanho do resíduo é a distancia entre o ponto e a linha de regressão. 

```{r}
fair$predicted <- predict(Linear)   
fair$residuals <- residuals(Linear)
ggplot(fair, aes(x = GROWTH, y = VOTE)) +
  geom_smooth(method = "lm", se = FALSE, color = "lightgrey") +       
  geom_segment(aes(xend = GROWTH, yend = predicted), alpha = .2) +    
  geom_point(aes(color = abs(residuals), size = abs(residuals))) +  
  scale_color_continuous(low = "green", high = "red") +             
  guides(color = FALSE, size = FALSE) +                             
  geom_point(aes(y = predicted), shape = 1) +
  theme_bw()
```

Podemos por meio do gráfico observar a distribuição dos resíduos do modelo. Por meio do gráfico de resíduos, é possível verificar a adequabilidade dos dados. Dado que o resíduo é aquela parte do modelo que não é explicada, espera-se que este não possua nem um padrão. Em suma, a distribuição do resíduo deve ser aleatória.

```{r}
plot(Linear, which=1, col=c("blue"))
```

Quando observamos o gráfico, é possível verificar uma certa concentração de observações na parte um pouco a direita do centro do gráfico, o que pode apresentar uma não normalidade dos dados. Por isso será executado um gráfico de quantis (Q-Q). Caso os resíduos sigam a linha de regressão, é uma boa indicação de uma distribuição normal.

```{r}
plot(Linear, which=2, col=c("red")) 
```

Observa-se que os resíduos seguem a linha da regressão de maneira bastante alinhada. 

Com base nessas análises, é possível concluir que o modelo é adequado.

## c) Modelo de regressão com mais de uma VI

Para executar o modelo de regressão com VOTES como VD e Growth e Goodnews como VI, executamos o seguinte comando:

```{r}
Linear_2 <- lm(VOTE ~ GROWTH + GOODNEWS, data = fair)
summary(Linear_2)
```
### Resultados do modelo

A variável adicionada ao modelo é a de GoodNews, relacionada a quantidade de notícias boas na área econômica. 

Ao análisar o modelo, percebemos que ambas as variáveis independentes apresentam um efeito na variável dependente. Entretanto, a variável Growth apresenta um P-valor menor que 0.001 enquanto que a váriavel Goodnews só apresenta um efeito significativo na VD quando consideramos um P-valor menor que 0.05. Mesmo assim, ambas as variáveis estão abaixo do patamar de 0.05, permitindo rejeitar a hipótese nula de que não há relação entre as variáveis. Observando o coeficiente da variável Growth, podemos interpretar que o aumento de 1% na variação do PIB leva a um aumento de 0.57 na VD (mantendo todo o resto constante). Já em relação a GOODNEWS, o aumento em 25% de notícias econômicas positivas, leva ao aumento de 0.71 na VD (mantendo todo o resto constante).

Os valores do resíduo mostram um resíduo mínimo de -8.3125, com o 1º quartil igual a -3.9191, Mediana de 0.4876, 3º quartil de 3.05 e valor máximo de 9.68. 

### Capacidade explicativa do modelo

No que se refere a capacidade explicativa, o modelo apresenta um R² ajustado de 0.43, significando uma explicação de 43% de variação na VD. O erro padrão do resíduo foi de 4.596.

### RMSE

Para analisar o RMSE (Raiz quadrada do erro médio) será necessário primeiro abrir o pacote `sjstats`

```{r, results='hide', message=FALSE, warning=FALSE}
library("sjstats")
```

Assim é possível verificar o valor da RMSE:

```{r}
rmse(Linear_2)
```
O RMSE é calculado para mensurar a diferença entre os valores preditos pelo modelo e os valores observados. Também é conhecido como erro padrão do modelo e é calculado elevando ao quadrado cada erro do modelo, somando-os, dividindo pelo número de casos e obtendo a raiz quadrada. Nesse caso, o valor obtido foi de 4.37.O RMSE tem a mesma unidade que a VD e quanto menor, melhor.

### Comparando o resultados dos modelos

Para poder comparar os resultados desse modelo com o anterior, é necessário padronizar os coeficientes de ambos os modelos. Para isso será utilizado o pacote `lm.beta`:

```{r, results='hide', message=FALSE, warning=FALSE}
library('lm.beta')
```
```{r}
lm.beta(Linear)
lm.beta(Linear_2)
```

Por meio dos coeficientes padronizados, é possível comparar os modelos. No primeiro modelo executado, verifica-se que para o aumento de 1 desvio padrão da VI Growth, espera-se o aumento de .60 desvio padrão na VD. 

Já no segundo modelo, o aumento de 1 desvio padrão da VI Growth leva a um aumento de 0.52 desvio padrão na VD. Ou seja, houve uma redução no efeito da VI Growth do modelo 1 para o modelo 2. 

```{r}
confint(Linear_2)
```

Já o intervalo de confiança apresenta o intervalo para cada coeficiente do modelo. Na VI Growth, o valor mínimo é 0.26 e máx é 0.88, na VÍ Goodnews o valor vai de 0.11 a 1.32.

### Ajuste do modelo

Para verificar o ajuste do modelo,  os resíduos serão analisados graficamente.

```{r}
plot(Linear_2, which=2, col=c("red")) 
```
O gáfico Q-Q mostra um ajuste adequado do modelo dado a tendência dos pontos em relação a linha de regressão.

```{r}
plot(Linear_2, which=1, col=c("blue"))
```
Já o gráfico dos resíduos apresenta valores tanto acima quanto abaixo da linha, representando também um bom ajuste do modelo.

Por fim, o teste de Shapiro permite verificar a normalidade da distribuição:

```{r}
res <- residuals(Linear_2)

shapiro.test(res)

mean(res)

```
Os resultados do teste apontam um p-valor de 0.76, levando a não rejeitar a hipótese nula de que os dados testados não estão normalmente distribuídos. A média dos resíduos obtida foi de 4.27. Dado os gráficos analisados e teste realizado, é possível concluir que há homocedasticidade no modelo.

## d) Modelo de regressão com a VI War

Para executar o modelo de regressão com VOTES como VD e com Growth, Goodnews e War como VI, executamos o seguinte comando:

```{r}
Linear_3 <- lm(VOTE ~ GROWTH + GOODNEWS + WAR, data = fair)
summary(Linear_3)
```
### Resultados do modelo

A variável adicionada ao modelo é a de War, uma variável dicotômica que indica que se naquele ano o país estava em guerra ou não.

Ao análisar o modelo, percebemos que apenas a variável Growth tem efeito sobre a VD. Ao observar o P-valor dos coeficientes, o P-valor de Growth é menor que 0.001 enquanto que os coeficientes de Goodnews e War passam do limiar de 0.05, não sendo assim possível rejeitar a hipótese nula de que não existe relação entre as variáveis. Observando o coeficiente da variável Gwroth, podemos interpretar que, o aumento de 1% na variação do PIB leva a um aumento de 0.57 na VD (mantendo todo o resto constante). Os coeficientes da variável Goodnews e War são 0.73 e 0.17 respectivamente.

Os valores do resíduo mostram um resíduo mínimo de -8.3043, com o 1º quartil igual a -3.9080, Mediana de 0.5065, 3º quartil de 3.0190 e valor máximo de 9.70. 

### Capacidade explicativa do modelo

No que se refere a capacidade explicativa, o modelo apresenta um R² ajustado de 0.40, significando uma explicação de 40% de variação na VD. O erro padrão do resíduo foi de 4.677.

### RMSE

```{r}
rmse(Linear_3)
```
O RMSE é calculado para mensurar a diferença entre os valores preditos pelo modelo e os valores observados. Também é conhecido como erro padrão do modelo e é calculado elevando ao quadrado cada erro do modelo, somando-os, dividindo pelo número de casos e obtendo a raiz quadrada. Nesse caso, o valor obtido foi de 4.37.O RMSE tem a mesma unidade que a VD e quanto menor, melhor.

### Comparando o resultados dos modelos


```{r, results='hide', message=FALSE, warning=FALSE}
library('lm.beta')
```
```{r}
lm.beta(Linear)
lm.beta(Linear_2)
lm.beta(Linear_3)
```

Por meio dos coeficientes padronizados, é possível comparar os modelos. No primeiro modelo executado, verifica-se que para o aumento de 1 desvio padrão da VI Growth, espera-se o aumento de .60 desvio padrão na VD. 

Já no segundo modelo, o aumento de 1 desvio padrão da VI Growth leva a um aumento de 0.52 desvio padrão na VD. Ou seja, houve uma redução no efeito da VI Growth do modelo 1 para o modelo 2. 

No terceiro modelo, o valor do coeficiente padronizado da VI Growth permanece o mesmo, enquanto que em relação a VI Goodnews, no terceiro modelo há um aumento de 0.01 no coeficiente. Entretanto, no terceiro modelo a VI Goodnews não possui um efeito significativo. Já a variável War apresenta um coeficiente padronizado menor que 0.

Comparando os três modelos, percebemos que a variável que mais explica a variação na VD é Growth.


```{r}
confint(Linear_3)
```

Já o intervalo de confiança apresenta o intervalo para cada coeficiente do modelo. Na VI Growth, o valor mínimo é 0.25 e máx é 0.89, na VÍ Goodnews o valor vai de -0.04 a 1.50 e na VI War os valores são -7.13 de mínimo e 7.47 de máximo.


### Ajuste do modelo

Para verificar o ajuste do modelo,  os resíduos serão analisados graficamente.

```{r}
plot(Linear_3, which=2, col=c("red")) 
```
O gáfico Q-Q mostra um ajuste adequado do modelo dado a tendência dos pontos em relação a linha de regressão.

```{r}
plot(Linear_3, which=1, col=c("blue"))
```
Já o gráfico dos resíduos apresenta valores tanto acima quanto abaixo da linha, representando também um bom ajuste do modelo.

Por fim, o teste de Shapiro permite verificar a normalidade da distribuição:

```{r}
res <- residuals(Linear_3)

shapiro.test(res)

mean(res)

```
Os resultados do teste apontam um p-valor de 0.75, levando a não rejeitar a hipótese nula de que os dados testados não estão normalmente distribuídos. A média dos resíduos obtida foi de 3.30. Dado os gráficos analisados e o teste realizado, é possível concluir que há homocedasticidade no modelo.

## Questão 2

### Citação do artigo

BATISTA, Mariana. Who Gets What and How Does It Matter? Importance-Weighted Portfolio Allocation and Coalition Support in Brazil. *Journal of Politics in Latin America*, v. 10, n. 3, p. 99-134, 2018.

### Modelo

A variável dependente do modelo é disciplina partidária. O que a autora busca analisar é como a alocação de ministérios importa para o apoio legislativo dos parceiros de coalização no sistema presidencialista brasieiro. Na tabela 4 do artigo, são apresentados 4 modelos de regressão linear tendo como VD a variável de displina partidária. O objetivo é verificar o  efeito da alocação do ministério na disciplina partidária. Por meio do modelo, é possível verificar os fatores que levam a maior disciplina partidária e qual o papel que a alocação dos ministérios tem sobre a VD.

No modelo I, as VIs do modelo são: Distância Ideológica, Dimensão política do ministério, Segundo mandato, Tempo até a eleição e Popularidade. Ao verificar os resultados dos coeficientes, apenas os efeitos da VI de distância ideológica e Tempo até a eleiçaõ apresentam um P-valor meor que 0.01 enquanto que Segundo mandato e popularidade são significativos apenas com um P-valor menor que 0.1 e Dimensão Política do MIn. não apresenta um P-valor significativo.

Em relação aos coeficientes, o da VI Distância Ideológica é de -10.131 (aumento de 1 unidade leva a redução de -10.131 na VD), Dimensão política do ministério é 8.341 (aumento de 1 unidade leva a aumento de 8.341 na VD), Segundo mandato é 3.439 (aumento de 1 unidade leva a aumento de 3.439 na VD), Tempo ate a eleição 4.456 (aumento de 1 unidade leva a aumento de 4.456 na VD) e Popularidade 0.139 (aumento de 1 unidade leva a aumento de 0.139). A constante tem um coeficiente de 65.685. 

O R² do modelo é de 0.335. Ou seja, 33% da variação da VD é explicada pela VI e o erro padrão do resíduo é de 9.344.

