---
title: "Lista 7 [AD-UFPE-2019]"
author: "Antonio Fernandes"
date: "28 de maio de 2019"
output: pdf_document
---
\renewcommand{\contentsname}{Conteúdo}
  
\tableofcontents  

```{r setup, include=FALSE}
knitr::opts_chunk$set(echo = TRUE)
```

# Apresentação

Este documento apresenta as respostas da lista de exercícios 7 da disciplina de Análise de dados.

O link está dispon?vel no GitHub: https://github.com/alvesat/AD_7

A lista envolve a execução de diversos modelos de regressão linear multivariada envolvendo um banco de dados específicos.

## Questão 1

O primeiro passo para responder a questão é abrir o banco de dados contendo os dados necessários. É importante verificar que os dados estão no formato *.dta*, que é o formato relacionado ao *software* Stata. Devido a isso, teremos que abrir o pacote `haven` e executar o comando para abrir o banco.

```{r}
library(haven)

fair <- read_dta("~/Dados/Listas/AD_7/DATA_L7/fair.dta") 

```

### a) Análise descritiva de todas as variáveis da base de dados

Vamos verificar o nome das variáveis presentes no banco

```{r}

names(fair)

```

Podemos observar que o banco apresenta 9 variáveis:  *Year, Vote, Party, Person, Duration, War, Growth, Inflation* e *Good news*.

Um outro passo envolvendo o processo de descrição das variáveis é identificar a estrutura de cada variável:

```{r}

str(fair)

```

É possível identificar que todas as variáveis presentes no banco são númericas e que o banco possui 32 observações. Agora vamos fazer uma análise descritiva de cada variável:

#### Year

A variável ano apresenta os anos relacionados as outras variáveis. Por meio do comando  `fivenum`, podemos obter um sumário da variável (valores minímos, 1º quartil, mediana, 3º quartil e valor máximo). No caso dessa variável, o importante é verificarmos o começo da análise e o máximo. 

```{r}

fivenum(fair$YEAR)

```

Em relação a variável Year, percebemos que o primeiro ano do banco é 1880 e o ano final do banco é 2004. 

#### Vote

```{r}

fivenum(fair$VOTE)

```

Em relação a variável vote, ela representa a porcentagem de votos recebidas pelo partido do incumbente. Observando os valores obtidos do comando fivenum, o valor mínimo da variável foi de 36.12, o 1º quartil é de 49.27, a mediana é de 52.03, o 3º quartil é de 56.38 e o valor máximo é de 62.46. Podemos analisar a variável vote por meio de um histograma:

```{r}

hist(fair$VOTE)

```

Com o histograma, verificamos que os valores estão mais concentrados entre 45 e 55, ou seja, no centro da distribuição.

#### Party

A variável party é binária, apresentando como valores -1 e 1. 

```{r}

ftable(fair$PARTY)

```

Com o comando `ftable`, podemos fazer uma tabela de frequência da variável party e identificar que das 32 observações do banco, 18 são do valor -1 e 14 são do valor 1.

#### Person

A variável person também é binária, apresentando como valores 1 e 0.

```{r}

ftable(fair$PERSON)

```

O resultado mostra que 13 observações apresentam o valor 0 e 19 observações apresentam o valor 1.

#### Duration

A variável duration apresenta os valores de 2 a 0. Com o comando `fivenum`é possível obter uma análise descritiva da varivel:

```{r}

fivenum(fair$DURATION)

```
O valor mínimo e do primeiro quartil é 0, a mediana é 1, o 3º quartil é 1.25 e o valor máximo da distribuiço é 2.


```{r}

hist(fair$DURATION)

```
Pelo histograma, vemos que a maior parte das observções são 0 e 1 (25)

#### War

A variável war é uma variável binária que é melhor observada por meio do comando `ftable`:

```{r}

ftable(fair$WAR)

```
é possível verificar que 29 casos possuem valor 0 e 3 casos apresentam valor 1

#### Growth

A variável growth contém informações acerca da variação de crescimento do PIB por ano:

```{r}

fivenum(fair$GROWTH)

```
A descrição por meio do comando fivenum mostra que o valor minimo da distribuição foi uma contração de 14.56 no PIB, enquanto que o 1º quartil apresenta um valor de -1.92, a mediana é de 2.24, o 3º quartil é 4.1 e o valor máximo da distrbuição é de 11.68. Por meio de um histograma é possível uma melhor visualização da distribuição.

```{r}

hist(fair$GROWTH)

```
Com o histograma, percebemos que boa parte da distribuição está localizada no centro, com casos entre -5 e 5. Com um box plot, podemos identificar a presença ou não de outliers na distribuição.

```{r}

boxplot(fair$GROWTH)

```
Por meio do Boxplot, podemos verificar que existem dois valores que são outliers: -14.55 e -11.46.

#### Inflation

Vamos verificar as estatísticas principais da variável inflation:

```{r}

fivenum(fair$INFLATION)
```
O valor mínimo da distribuição é 0, o 1º quartil é 1.35, a mediana é de 2.16, o 3º quartil é de 3.38 e o valor máximo é de 7.93.

#### Goodnews

Abaixo vemos os cinco valores da variável goodnews

```{r}

fivenum(fair$GOODNEWS)
```

O valor mínimo da variável é 0, o 1º quartil é 3.5, a mediana é 5, o 3º quartil é 7.5 e o valor máximo é 10.

```{r}

hist(fair$GOODNEWS)
```
O histograma mostra que a distribuição dos valores é bem balanceada.

### b) Modelo de regressão 

Para executar o modelo, com a variável Vote como VD e Growth como VI, vamos utilizar o seguinte comando:

```{r}

Linear <- lm(VOTE ~ GROWTH, data = fair)
summary(Linear)
```
### Resultado da regressão

Como é possível observar no resultado, a variação de uma unidade na VI (Growth) leva a um aumento de 0.65 na VD (Votes). Nesse caso, o modelo de regressão utilizado é bivariado, dado a presença de apenas duas variáveis no modelo. 

Em relação aos resíduos do modelo, o valor mínimo é de -8.25, o 1º quartil é de -3.33, a mediana é de -0.423, o 3º quartil é de 3.14 e o valor máximo é de 9.72.

Quando a VI assume o valor de 0, espera-se que o valor da VD seja de 51.86 (Valor do intercepto). J? em rela??o a VI, al?m do valor do coeficiente, o erro padr?o foi de 0.16, o teste-f que testa a hip?tese nula de que n?o h? rela??o entre as vari?veis apresentou um p-valor menor que 0.001. Ou seja, rejeita-se a hip?tese nula de que n?o h? rela??o entre as vari?veis.

### Capacidade explicativa do modelo

No que se refere a capacidade explicativa do modelo, o R? ajustado foi de 0.33, significando que o modelo consegue explicar 33% da vari?ncia da vari?vel dependente. O erro padr?o do res?duo foi de 4.955. 

### Ajuste do modelo

J? no tocante ao ajuste, podemos analisar alguns gr?ficos e verificar a adequabilidade do modelo:

```{r}

library(ggplot2)
```

O gr?fico abaixo apresenta o tamanho do res?duo por meio to tamanho do ponto e cor (quanto mais vermelho mais longe e quanto mais verde menor o res?duo). O tamanho do res?duo ? a distancia entre o ponto e a linha de regress?o. 

```{r}
fair$predicted <- predict(Linear)   
fair$residuals <- residuals(Linear)
ggplot(fair, aes(x = GROWTH, y = VOTE)) +
  geom_smooth(method = "lm", se = FALSE, color = "lightgrey") +       
  geom_segment(aes(xend = GROWTH, yend = predicted), alpha = .2) +    
  geom_point(aes(color = abs(residuals), size = abs(residuals))) +  
  scale_color_continuous(low = "green", high = "red") +             
  guides(color = FALSE, size = FALSE) +                             
  geom_point(aes(y = predicted), shape = 1) +
  theme_bw()
```

Podemos por meio do gr?fico observar a distribui??o dos res?duos do modelo. Por meio do gr?fico de res?duos, ? poss?vel verificar a adequabilidade dos dados. Dado que o res?duo ? aquela parte do modelo que n?o ? explicada, espera-se que este n?o possua nem um padr?o. Em suma, a distribui??o do res?duo deve ser aleat?ria.

```{r}
plot(Linear, which=1, col=c("blue"))
```

Quando observamos o gr?fico, ? poss?vel verificar uma certa concentra??o de observa??es na parte um pouco a direita do centro do gr?fico, o que pode apresentar uma n?o normalidade dos dados. Por isso ser? executado um gr?fico de quantis (quantile-quantile plot). Caso os res?duos sigam uma linha no gr?fico, ? uma boa indica??o de uma distribui??o normal.

```{r}
plot(Linear, which=2, col=c("red")) 
```

Observa-se que os res?duos seguem a linha da regress?o de maneira bastante alinhada. 

Com base nessas an?lises, ? poss?vel concluir que o modelo ? adequado.

## c) Modelo de regress?o com mais de uma VI

Para executar o modelo de regress?o com VOTES como VD com Growth e Goodnews como VI, executamos o seguinte comando:

```{r}
Linear_2 <- lm(VOTE ~ GROWTH + GOODNEWS, data = fair)
summary(Linear)
```
### Resultados do modelo

A vari?vel adicionada ao modelo ? a de GoodNews, relacionada a quantidade de not?cias boas na ?rea economica. 

Ao an?lisar o modelo, percebemos que ambas as vari?veis independentes apresentam um efeito sobre a vari?vel dependente. Entretanto, a vair?vel Growth apresenta um P-valor menor que 0.001 enquanto que a v?riavel Goodnews s? apresenta um efeito significativo sobre a VD quando consideramos um P-valor menor que 0.05. Mesmo assim, ambas as vari?veis est?o abaixo do patamar de 0.05, permitindo rejeitar a hip?tese nula de que n?o h? rela??o entre as vari?veis. Observando o coeficiente da vari?vel Gwroth, podemos interpretar que, o aumento de 1% na varia??o do PIB leva a um aumento de 0.57 na VD (mantendo todo o resto constante). J? em rela??o a GOODNEWS, o aumento em 25% de not?cias economicas positivas, leva ao aumento de 0.71 na VD (mantendo todo o resto constante).

Os valores do res?duo mostram um res?duo m?nimo de -8.3125, com o 1? quartil igual a -3.9191, Mediana de 0.4876, 3? quartil de 3.05 e valor m?ximo de 9.68. 

### Capacidade explicativa do modelo

No que se refere a capacidade explicativa, o modelo apresenta um R? ajustado de 0.43, significando uma explica??o de 43% de varia??o na VD. O erro padr?o do res?duo foi de 4.596.

#### RMSE

Para analisar o RMSE (Raiz quadrada do erro m?dio) ser? necess?rio primeiro abrir o pacote `sjstats`

```{r}
library("sjstats")
```

Assim ? poss?vel verificar o valor da RMSE:

```{r}
rmse(Linear)
```
O RMSE ? calculado para mensurar a diferen?a entre os valores preditos pelo modelo e os valores observados. Tamb?m ? conhecido como erro padr?o do modelo e ? calculado elevando ao quadrado cada erro do modelo, somando-os, dividindo pelo n?mero de casos e obtendo a raiz quadrada. Nesse caso, o valor obtido foi de 4.37.O RMSE tem a mesma unidade que a VD e quanto menor, melhor.

### Comparando resultados dos modelos

Para poder comparar os resultados desse modelo com o anterior, ? necess?rio padronizar os coeficientes de ambos os modelos. Para isso ser? utilizado o pacote `lm.beta`:

```{r}
library('lm.beta')
```
```{r}
lm.beta(Linear)
lm.beta(Linear_2)
```

Por meio dos coeficientes padronizados, ? poss?vel comparar os modelos. No primeiro modelo executado, verifica-se que para o aumento de 1 desvio padr?o da VI Growth, espera-se o aumento de .60 desvio padr?o na VD. 

J? no segundo modelo, o aumento de 1 desvio padr?o da VI Growth leva a um aumento de 0.52 desvio padr?o na VD. Ou seja, houve uma redu??o no efeito da VI Growth do modelo 1 para o modelo 2. 

#### Ajuste do modelo

Para verificar o ajuste do modelo, ser? analisado os residuos graficamente.

```{r}
plot(Linear_2, which=2, col=c("red")) 
```
O gr?fico Q-Q mostra um ajuste adequado do modelo dado a tend?ncia dos pontos em rela??o a linha de regress?o.

```{r}
plot(Linear_2, which=1, col=c("blue"))
```
J? o gr?fico dos res?duos apresenta valores tanto acima quanto abaixo da linha, representando tamb?m um bom ajuste do modelo.

Por fim, o teste de Shapiro permite verificar a normalidade da distribui??o:

```{r}
res <- residuals(Linear_2)

shapiro.test(res)

mean(res)

```
Os resultados do teste apontam um p-valor de 0.76, levando a n?o rejeitar a hip?tese nula de que os dados testados n?o est?o normalmente distribu?dos. A média dos resíduos obtida foi de 4.27. Dado os gráficos analisados e teste realizado, é possível concluir que há homocedasticidade no modelo.